【裁判字號】    97,訴,844
【裁判日期】    971223
【裁判案由】    違反毒品危害防制條例
【裁判全文】
臺灣屏東地方法院刑事判決               97年度訴字第844號
公  訴  人  臺灣屏東地方法院檢察署檢察官
被      告  乙○○
選任辯護人  甲○○
上列被告因違反毒品危害防制條例案件，經檢察官提起公訴（97
年度毒偵字第887號）本院判決如下：
    主  文
乙○○無罪。
    理  由
壹、程序部分：
一、本件臺灣檢驗科技股份有限公司所出具之被告黃伍郎濫用藥
    物尿液檢驗報告1 紙（參偵卷第2 頁），係基於檢察一體原
    則，由該管檢察長對於轄區內之案件，以事前概括選任鑑定
    人或囑託鑑定機關、團體之方式，由轄區內之司法警察官、
    司法警察對於調查中之此類案件，即時送請先前已選任之鑑
    定人或囑託之鑑定機關、團體實施鑑定所為之檢驗報告，應
    有證據能力。（詳參最高法院96年度台上字第2860號判決意
    旨）
二、本件被告黃伍郎所提出之麟洛社區診所（下稱麟洛診所）及
    京大牙醫診所（下稱京大診所）之診斷證明書2 紙（參偵卷
    第20至21頁），均非為訴訟用之甲種診斷證明書，係皆醫師
    於醫療業務上或通常醫療業務過程所做之證明文書，應有證
    據能力（詳參最高法院95年台上字第5026號判決）；臺灣屏
    東地方法院檢察署施用毒品犯受保護管束人尿液檢體監管紀
    錄表為具有公務員職務上所製作之紀錄文書，且此種工作具
    有例行性，正確性高，無顯有不可信之情況，均故符合上開
    刑事訴訟法第159 條之4 第2 款傳聞之例外，自得為證據。
三、又查本件行政院衛生署管制藥品管理局於97年10月24日所出
    俱之管檢字第0970010380號鑑定書（參本院卷第84頁），係
    受命法官依據刑事訴訟法第198 條規定，就鑑定事項有特別
    知識經驗者，所選定之鑑定，其依同法第206 條第1 項規定
    出具之書面鑑定報告，乃刑事訴訟法第159 條第1 項所謂「
    法律有規定者」之情形（詳該條之立法理由），為傳聞法則
    之例外，自得作為證據。
四、本院函詢麟洛診所及京大診所，該二診所之回覆之病歷、藥
    物說明書、處方箋、衛生署藥品許可證、管制藥品簡訊第社
    期所刊登之「如何釐清可待因及嗎啡檢驗陽性究為吸毒或係
    合法用藥的結果」一文、法務部藥物化學組與台北醫學大學
    藥學研究所發表之「服用複方甘草劑於尿液中嗎啡及可待因
    含量分」析一文、中華要點第四版關於「阿片酊」說明等（
    參本院卷第50至第73頁），檢察官、被告於本院審判程序時
    已表示對於全案卷證證據之證據能力均無意見，且同意作為
    本案之證據，依刑事訴訟法第159條之5之規定，檢察官、被
    告既已同意上開證據均有證據能力，本院斟酌該等證據並非
    非法取得，亦無證明力明顯過低之情形，是該等證據，均得
    採為證據。
貳、實體部分：
一、公訴意旨略以：被告乙○○前因施用第二級毒品甲基安非他
    命案件，經強制戒治期滿，由屏東地方法院檢察署檢察官於
    民國89年6 月29日，以89年度戒毒偵字第282 號為不起訴之
    處分確定。又因施用第一、二級毒品海洛因、甲基安非他命
    案件，經本院以93年度訴緝字第31號判處有期徒刑9 月確定
    ，又因販賣持有第二級毒品案件，經本院以92年度訴字第39
    9 號判處有期徒刑3 年確定。另因施用第一、二級毒品海洛
    因、甲基安非他命案件，經本院以93年度訴字第848 號判處
    有期徒刑10月確定，嗣經更定其刑為有期徒刑4 年6 月確定
    ，於96年7 月24日因假釋交付保護管束，刑期至97年11月9
    日期滿，現仍在假釋期間。猶不思警惕，復於97年4 月3 日
    10時32分許往前回溯72小時內某時，在不詳地點，施用第一
    級毒品海洛因1 次，嗣於97年4 月3 日10時32分許，為屏東
    地方法院檢察署觀護人採尿送驗後呈有嗎啡陽性反應。因認
    被告涉犯毒品危害防制條例第1 條第1 項之施用第一級毒品
    海洛因罪嫌等語。
二、按犯罪事實，應依證據認定之，無證據不得認定其犯罪；又
    不能證明被告犯罪者，應諭知無罪之判決，刑事訴訟法第15
    4 條第2 項、第301 條第1 項分別定有明文。又刑事訴訟法
    上所謂認定犯罪事實之證據，係指足以認定被告確有犯罪行
    為之積極證據而言，該項證據自須適合於被告犯罪事實之認
    定，始得採為斷罪資料。如未能發現相當證據，或證據不足
    以證明，自不能以推測或擬制之方法，以為裁判之基礎。又
    刑事訴訟上證明之資料，無論其為直接或間接證據，均須達
    於通常一般之人均不致有所懷疑，而得確信其為真實之程度
    ，始得據為有罪之認定，若其關於被告是否犯罪之證明未能
    達此程度，而有合理性懷疑之存在，致使無從形成有罪之確
    信，根據「罪證有疑，利於被告」之證據法則，即不得遽為
    不利被告之認定，此分別有最高法院著有29年度上字第3105
    號、40年台上字第86號、76年台上字第4986號判例可資參照
    。再檢察官對於起訴之犯罪事實，應負提出證據及說服之實
    質舉證責任，倘其所提出之證據，不足為被告有罪之積極證
    明，或其指出證明之方法，無從說服法院以形成被告有罪之
    心證，基於無罪推定之原則，自應為被告無罪判決之諭知，
    最高法院92年台上字第128 號判例亦可參照。
三、本件公訴人認被告乙○○涉犯毒品危害防制條例第10條第1
    項之施用第一級毒品海洛因罪嫌，無非係以卷附臺灣檢驗科
    技股份有限公司濫用藥物尿液檢驗報告為其論據，訊據被告
    堅詞否認有何施用海洛因之犯行，辯稱：伊自假釋後，即未
    曾施用毒品，且定期需向觀護人報到驗尿，當不可能再吸食
    毒品，可能係伊於97年3 月26日至京大診所拔牙並至大和藥
    局取藥，又於97年4 月1 日因感冒至麟洛診所治療，有開感
    冒藥即「晟德甘草止咳水（含阿片）」（下稱止咳水），伊
    有服用藥物才會造成尿液有嗎啡陽性反應等語，並提出京大
    診所及麟洛診所診斷證明書及其所服用之藥物以為證明；被
    告之選任辯護人亦為被告辯稱：被告受檢測前，曾服用感冒
    藥物，故尿液報告才會有毒品陽性之反應等語，經查：
（一）依卷附臺灣檢驗科技股份有限公司濫用藥物尿液檢驗報告
      所示，被告乙○○之尿液經鑑驗之濃度，僅有嗎啡321ng/
      ml，距標準值300ng/ml相去不遠，其檢驗值僅逾標準值甚
      微，故被告辯稱飲用藥水乙節，即非全然不可採信。
（二）被告乙○○所辯稱其分別於採尿前分別於97年3 月26日因
      拔牙至京元診所、大和藥局就診取藥，及97年4 月1 日感
      冒而麟洛診所至就診而服用多種藥物及止咳水等情，據本
      院函詢京大診所及麟洛診所，經京大診以被告病歷函覆，
      該病歷內容記載為，被告有於97年3 月26日至該所就診並
      因拔牙而以「賽普敦特局部麻醉注射劑2 ％」施以麻醉，
      及開立「Sinflex 」、「Tinten」二種藥物，並檢附上開
      麻醉注射劑之說明書；另經麟洛診所診所覆（略以）：被
      告確實有於97年4 月1 日因上呼吸道感染到院就診，並開
      予如附件一之麟洛診所藥品明細收據所示之藥物3 天份加
      以治療，而治療藥物中即包含LIQUID BROWN MIXTRUE即晟
      德甘草止咳水（含阿片）等情（本院卷第52至54頁），並
      提出行政院衛生署藥品許可證影本以為證，而該許可證（
      參本院卷第59頁），其有效展延日期為98年5 月25日，故
      前揭藥物及止咳水，確為被告至京大診所及麟洛診所就診
      後開立予被告服用之治療藥物且其中藥物有含有阿片成分
      ，基此，被告稱其於採尿前有服用止痛藥及感冒藥等語，
      並非空言抗辯，應屬有據。
（三）又本院將被告所提出之前揭藥物，職權函請行政院衛生署
      管制藥品局鑑定前揭藥物服用後之尿液反應問題，該局以
      97年10月24日管檢字第0970010380號鑑定書鑑定結果如下
      （略以）：檢體編號為Z00000000 （即麟洛診所開立之棕
      色藥水）檢出可待因（Codeine） 成分，服用後於尿液中
      可能檢出嗎啡、可待因反應，惟可檢出之濃度，與服用劑
      量、服用頻率、飲用水之多寡、個人體質、代謝情況及尿
      液收集時間等因素有關，依個案而異；京大牙醫診所病歷
      影本記載之Scandonest2%' Sinflex 、Tinten等藥品，經
      查衛生署網站藥品許可資料，均不含嗎啡、可待因成分，
      服用後於尿液中不致檢出嗎啡、可待因陽性反應等語。又
      上該檢體編號Z00000000 號即被告所提出之止咳水每1ml
      中含有0.012ml 之鴉片酊，而中華藥典底四版第580 頁有
      關阿片酊之記載，每100ml 阿片酊含無水嗎啡應為0.95至
      1.058g，亦即每1ml 之止咳水含無水嗎啡應為0.12mg（1g
      ÷100ml 0.012ml） ，而含阿片酊之液劑每1ml 嗎啡與
      可待因含量比值為2.88：1 ，是該止咳水一瓶120ml 中嗎
      啡含量應為14.4（0.12mg/ml 120ml） 、可待因含量應
      為5mg(2.88: 1)，此有上開麟洛診所檢附之衛生署許可證
      及止咳水之製造廠即晟德大藥廠股份有限公司（下稱晟德
      公司）之說明書及法務部藥物化學組與台北醫學大學藥學
      研究所發表之「服用複方甘草合劑於尿液中嗎啡及可待因
      含量分析」附卷可佐（參本院卷第58、59、61 至64 頁）
      。是被告辯稱上該止咳水確有致尿液檢驗呈現嗎啡陽性反
      應之可能，即非虛妄。
（四）另服用該止咳水不同劑量之多次劑量，尿液嗎啡濃度在52
      小時內皆會超出衛生署所定閥值，在服用10ml者其濃度大
      於300ml 者並可持續至80小時，而尿液可待因濃度大部分
      皆會超過閥值300ng/ml，在服用10ml和15ml者濃度大於30
      0ml 者並可持續至56小時。再者，對於尿液中檢出嗎啡或
      可待因來源有疑義之個案，依據衛生署認可濫用藥物尿液
      檢驗機構之檢驗報告中，確認試驗檢驗檢出尿液中嗎啡與
      可待因之濃度比值判定，依據文獻1995年版的Handbook
      of Workplace Drug Testion(2)、Journal ofAnalytical
      Toxicology(3) 及國內相關研究，若嗎啡總濃度大於1,00
      0ng/ml，且可待因總濃度小於25ng/ml 時，應為施用嗎啡
      ；若可待因總濃度大於300ng/ml，且嗎啡/ 可待因比值小
      於2 時，應為施用可待因，此有卷附之上開服用複方甘草
      合劑於尿液中嗎啡及可待因含量分析一文及管制藥品簡訊
      第23期之「如何釐清可待因及嗎啡檢驗陽性究為吸毒或係
      合法用物的結果」一文（參本院卷第60頁）在卷可憑。從
      而，如符合以下兩要件(一)總可待因（可待因總濃度）含量
      大於300ng/ml；且(二)嗎啡與可待因含量比例小於2 時，即
      可判定為使用「可待因」，而排除施用「海洛因」之可能
      （蓋施用海洛因其尿液中可檢出較大量之嗎啡成分及較少
      量之可待因成分）。查依臺灣檢驗科技股份有限公司濫用
      尿液檢驗報告所載，被告黃伍郎尿液中之「可待因成分為
      226ng/ml」、「嗎啡成分為321ng/ml( 參偵卷第2 頁），
      已符合上述標準(一)總可待因（可待因總濃度）含量大於30
      0ng/ml；且(二)嗎啡與可待因含量比例小於2 （計算式為：
      321/226 ＝1.42），據此足以排除被告係施用毒品海洛因
      ，且依上開麟洛診所函覆之處方箋係開立被告3 天分之藥
      物，是被告於就診後之97年4 月1 日開始服用至本件驗尿
      當日97年4 月3 日，尚未超過56小時，又尿液檢驗結果與
      上開尿液中嗎啡及可待因含量分析一文相符，亦足徵證被
      告於檢驗尿液前，確實多次服用含可待因成分之治療感冒
      藥品甚明，據此被告辯稱其係因服用上開止咳水至尿液檢
      驗成嗎啡、可待因陽性反應之結果，應屬可採。
（五）至被告黃伍郎所辯，或有論者此將成為施用毒品者藉詞免
      責之理由，然查，前揭服用複方甘草合劑於尿液中嗎啡及
      可待因含量分析一文已明白載明，關於合法用藥與施用毒
      品間之關係，除以尿液報告為據外，尚可參酌尿液中嗎啡
      及可待因之相對關係以為區別；又觀之前揭如何釐清可待
      因及嗎啡檢驗陽性究為吸毒或係合法用物的結果一文，均
      述明在合法用藥下，有超過標準值之可能，但非謂所有尿
      液報告之陽性反應，均得為此認定，必係其嗎啡濃度甚低
      ，且在前揭嗎啡及可待因之相對關係下，復能排除係施用
      海洛因，始得為之。故此項疑慮雖不無可能，然可成立之
      機會甚低，當不能據此即為被告有罪之認定，附此敘明之
      。
四、綜上所述，被告辯稱其係服用藥物，並提出其所服用之藥物
    及止咳水以為證，經本院函詢被告就診之診所及行政院衛生
    署管制藥品管理局，結果均證明本件被告所提之止咳水，確
    實為目前市面上之合法藥品，而於飲用後，確實亦可能產生
    微量「超過」標準值之情形，另被告之尿液報告，經比對前
    揭研究報告，又可排除係施用海洛因之結果，故本件被告尿
    液報告中，關於嗎啡部分，雖呈現陽性反應，但揆諸前揭資
    料，本院認其微量「超過」標準值之情況，不能排除係飲用
    卷附止咳水之可能，檢察官之舉證，未達於通常一般之人均
    不致有所懷疑，而得確信其為真實之程度者，不能據為有罪
    之認定。此外，本院復查無其他積極之事證，足認被告確有
    公訴人所指之施用第一級毒品之犯行，本件為不能證明被告
    犯罪，應諭知無罪之判決。
據上論斷，應依刑事訴訟法第301條第1項，判決如主文。
本案經檢察官劉文賓到庭執行職務。
中    華    民    國    97    年    12    月    23    日
                  刑事第三庭  審判長 法    官  吳永宋
                                     法    官  李珮妤
                                     法    官  陳怡先
以上正本證明與原本無異。
如不服本判決應於收受判決後10日內向本院提出上訴書狀，並應
敘述具體理由；其未敘述上訴理由者，應於上訴期間屆滿後20日
內向本院補提理由書（均須按他造當事人之人數附繕本）「切勿
逕送上級法院」。
中    華    民    國    97    年    12    月    23    日
                                      書記官  郭松菊


司法院資訊處製作；財團法人民間司法改革基金會備份。
